【裁判字號】    92,台上,6470
【裁判日期】    921120
【裁判案由】    業務侵占
【裁判全文】
最高法院刑事判決                              九十二年度台上字第六四七０號
    上  訴  人  甲○○
右上訴人因業務侵占案件，不服台灣高等法院台中分院中華民國九十年五月九日第二
審更審判決（八十九年度上更(一)字第一八七號，起訴案號：台灣南投地方法院檢察署
八十五年度偵字第四四０八號），提起上訴，本院判決如左：
    主  文
上訴駁回。
    理  由
按刑事訴訟法第三百七十七條規定，上訴於第三審法院，非以判決違背法令為理由，
不得為之。是提起第三審上訴，應以原判決違背法令為理由，係屬法定要件。如果上
訴理由狀並未依據卷內訴訟資料，具體指摘原判決不適用何種法則或如何適用不當，
或所指摘原判決違法情事，顯與法律規定得為第三審上訴理由之違法情形，不相適合
時，均應認其上訴為違背法律上之程式，予以駁回。本件原判決認定上訴人甲○○自
民國七十六年間起，至八十五年九月間止，在南投縣水里鄉龍善寺擔任住持。八十四
年十二月六日，上訴人基於行使偽造私文書之概括犯意，未經龍善寺管理人許順意之
同意，逕至台中市第七信用合作社（嗣後已改為第七商業銀行，下稱台中七信）國光
分社，除在龍善寺之定期存款印鑑卡上，偽造「龍善寺」與「許順意」之簽名署押各
一枚外，並利用不知情之銀行承辦人員，盜蓋「龍善寺」之印文二枚及「許順意」之
印文一枚。同時另在同日期之龍善寺活期存款印鑑卡上偽造「龍善寺」與「許順意」
之簽名署押各一枚，並利用不知情之銀行承辦人員，盜蓋「龍善寺」與「許順意」之
印文各二枚，據以偽造龍善寺之定期存款印鑑卡及活期存款印鑑卡各一張。並向該分
社申請開設以龍善寺為戶名之定期存款帳戶，及帳號五三七六｜二號之活期存款帳戶
。上訴人並隨即於同日，將其因業務關係所持有屬龍善寺所有之新台幣（下同）一百
萬元，以每張存單各為五十萬元之方式，辦理定期存款。八十四年十二月二十二日，
上訴人又以相同方式，將其因業務關係所持有屬龍善寺所有之一百萬元，亦以每張存
單各為五十萬元之方式，在台中七信國光分社辦理定期存款。嗣至八十五年七月二十
二日，上開定期存款存單均已到期。上訴人竟意圖為自己不法之所有，為將其因業務
關係所持有之上開定期存款存單侵占入己。乃延承上開行使偽造私文書之概括犯意，
並基於向台中七信國光分社詐領存款之意圖為自己不法所有之概括犯意，先在取款憑
條上面，偽造「龍善寺」及「許順意」之簽名署押各一枚。並利用不知情之銀行承辦
人員盜蓋「龍善寺」及「許順意」之印文一枚，據以偽造龍善寺取款憑條一紙，持向
台中七信國光分社，領取龍善寺上開二百萬元定期存款存單之本息，共計二百零八萬
三千零六十元。並經由先存入龍善寺前開五三七六｜二號活期存款帳戶，並同時辦理
匯款支出之方式，使上開銀行承辦人員因而陷於錯誤，將上開龍善寺定期存款存單之
本息，共計二百零八萬三千零六十元，全部轉存到上訴人個人在台中市第一信用合作
社儲蓄部所開設之活儲存款八一二七九號帳戶內。上訴人因而將其因業務關係所持有
之龍善寺上開財物侵占入己，並向台中七信國光分社詐領上開金錢得逞。嗣至八十五
年九月十二日，上訴人為將龍善寺上開活期存款帳戶辦理結清，又承上開行使偽造私
文書向銀行詐取財物之概括犯意，再利用台中七信國光分社不知情之承辦人員，在同
日期之取款憑條上盜蓋「龍善寺」與「許順意」之印文各一枚，據以偽造龍善寺之取
款憑條一紙，並持向台中七信國光分社人員詐領龍善寺開戶後，至該日仍剩下並屬龍
善寺所有之存款本息七百六十五元。使台中七信國光分社承辦人員陷於錯誤，因而將
七百六十五元交付給上訴人花用。均足生損害於龍善寺、許順意，亦足生損害於台中
七信國光分社辦理開戶與存、提款業務之正確性等情。係以上開事實，業據上訴人坦
承確有於前開時間，持龍善寺、許順意及其個人所有之印鑑章，在台中七信國光分社
辦理開戶與存、提款等行為，且承認在台中七信國光分社之龍善寺活期存款印鑑卡與
定期存款印鑑卡上，及在台中七信國光分社八十五年七月二十二日期之取款憑條上，
所簽寫之「龍善寺」與「許順意」簽名署押，均係伊所為；至於辦理前開龍善寺開戶
與存、提款等事務，蓋印均係委請銀行承辦人員代為。上訴人亦坦承伊確有將上開存
款本息轉入其個人在台中市第一信用合作社儲蓄部所開設之帳戶領用，及於八十五年
九月十二日，為將龍善寺上開活期存款帳戶辦理結清，有向台中七信國光分社領取七
百六十五元存款本息等情事。而上訴人雖辯稱：伊辦理龍善寺之開戶，事先有經過許
順意之同意，且因龍善寺之資金不足，伊擔任住持期間，常以私款墊付建寺費用，所
墊付之私款高達三百零一萬四千九百八十二元，故伊存入台中七信國光分社之存款，
實為伊所有，伊將之轉存私人帳戶及領用，並無不法所有之意圖，亦非侵占龍善寺之
財物云云。惟依龍善寺組織章程第十五條第一款固規定，龍善寺之一切財物由住持管
理，但第十四條第二款復規定，龍善寺之管理人有監督住持財務出入之職責，且同條
第一款規定，龍善寺係由管理人對外代表該寺，此有龍善寺組織章程附卷可稽。龍善
寺之管理人既負責監督住持之財務出入情形，並對外代表龍善寺，則上訴人以龍善寺
名義在台中七信國光分社開設帳戶，自應經管理人許順意同意，於各該帳戶存款出入
之情形，亦應受許順意之監督。依證人陳義雄之證言及所出具之證明切結書，難認上
訴人以龍善寺名義開設銀行帳戶及存、提款等，均不需告知許順意並得其監督之證明
。而上訴人於檢察官訊問時，亦坦承伊去開戶之事，並未告知許順意。並於第一審法
院訊問時，再以：開設帳戶乃其權責，不需許順意同意等情置辯。堪認上訴人應未將
前揭開戶之事告知許順意。其事後之提款及轉匯個人帳戶，尤無證據可以證明曾得許
順意之同意。雖依照財政部行政命令之規定，上訴人在開設前開帳戶時，須提出許順
意之國民身分證正本。惟經原審向台中七信國光分社函查結果，承辦人員已無法記憶
當時上訴人有無持許順意之國民身分證正本到該銀行辦理開戶。且上訴人亦不否認曾
向許順意索取國民身分證正本辦理寺務。其藉機影印或持許順意之國民身分證正本前
往開戶，均不無可能。是財政部上開行政命令，尚不得資為有利上訴人認定之確切證
明。上訴人應未將其在台中七信國光分社以龍善寺名義開設帳戶，及此後之存、提款
各情告知許順意，事證甚明。又上訴人於檢察官初訊時，業已供承其當初出家之時，
並未帶錢到龍善寺。第一審法院訊問時，復供承上開二百萬元係寺裡財產、供養款。
上訴人嗣後雖改稱上開二百萬元，係伊墊借給龍善寺之金錢，應屬伊之所有。惟為許
順意所否認，上訴人亦無法提出其與龍善寺間，有借貸之書面證明。而依證人黃素、
廖三山、顏政吉、陳義雄、許金主等人之證言，可知龍善寺之歷年收支報表或收支決
算表，均係單憑上訴人所提出之資料而製作。此不僅與龍善寺之組織章程第十九條：
須請執事負責經辦會計、出納與帳目清理之規定有違，且上訴人迄無法具體陳述其所
墊支私款之來源、用途，亦無法提出記載上開墊款與收支情形之帳冊以為實證，自無
法期待證人黃素收支總表之製作、及證人廖三山、顏政吉、陳義雄、許金主等人或其
他信徒之審查，係與事實相符。上開龍善寺之歷年收支報表或收支決算表所記載之內
容自難認屬真實。上訴人以龍善寺之歷年收支報表或收支決算表，係證人黃素製作，
並經證人廖三山、顏政吉、陳義雄、許金主等人審查及經信徒大會審查通過，即辯稱
伊有前開墊款各情，進而辯稱伊存入台中七信國光分社之前開款項，應係伊之所有，
及伊無不法所有之犯意等情，尚難採信。又上訴人於原審提出台中市第一信用合作社
跨行匯款收入傳票一紙為證，經核其收款人帳戶並非本案龍善寺前開帳戶，尚難認與
本案龍善寺之前開存款有關，自亦不能因此而證明上訴人在台中七信國光分社所存入
之前開款項，全部或部分係其個人所有之私款。此外，復有台中七信國光分社函送之
上開龍善寺開戶與存提款資料與相片附卷可稽，及有台中市第一信用合作社函送之上
訴人在上開信用合作社所開設活儲存款八一二七九號帳戶之帳卡明細表一件在卷足佐
。而上訴人偽造「龍善寺」與「許順意」之簽名署押，及盜蓋「龍善寺」與「許順意
」之印文，據以偽造前開私文書，並持以行使之行為，除足生損害於龍善寺、許順意
外、亦足生損害於台中七信國光分社辦理開戶與存、提款業務之正確性。因認事證明
確，上訴人之犯行堪以認定。因而撤銷第一審判決，依牽連犯之關係，從一重適用刑
法第三百三十六條第二項之規定，改判仍論處上訴人意圖為自己不法之所有，而侵占
對於業務上所持有之物罪刑。已詳述其所憑之證據及其認定之理由，從形式上觀察，
並無何違法情形存在。上訴意旨略以：原審未依法告知新增之詐欺取財罪及變更普通
侵占罪為業務侵占罪之罪名，自屬違法；上訴人既有管理權，縱令不應制作而制作，
文書之內容亦非虛構，應無行使偽造私文書可言；上訴人曾具狀請求原審向台中七信
國光分社函詢有關開戶手續應備之文件等相關規範，原審未予調查，亦未認其無調查
之必要，而以裁定駁回之，或於判決理由說明，而有刑事訴訟法第三百七十九條第十
款之違法；而上訴人老病纏身，經此刑之宣告已足促其改過，無再犯之虞，請為緩刑
之宣告等語。惟查審判期日之訴訟程序，專以審判筆錄為證，刑事訴訟法第四十七條
定有明文。又證據與待證事實是否具重要關係，應以該證據所證明者，能否推翻原審
判決所確認之事實，而得據以不同之認定為斷。若非待證事實有關重要之點，即欠缺
調查之必要性。原判決雖未調查或說明，既於原判決之主旨不生影響，自不得認係適
法之第三審上訴理由。卷查原審審判筆錄，審判長已對上訴人告知如起訴書及第一審
判決書所載之所有罪名，且已當庭諭知上訴人另犯詐欺罪嫌（見原審上更(一)卷第一六
六、一七０頁），而第一審判決已適用刑法第三百三十六條第二項之規定，論處上訴
人罪刑，則原審顯已當庭告知本件上訴人論罪科刑之所有罪名，上訴人仍以原審未盡
告知義務執以指摘，自非適法之第三審上訴理由。而原判決已說明依照財政部之行政
命令，上訴人於開設前開帳戶時，固須提出許順意之國民身分證正本，惟經向台中七
信國光分社函查結果，承辦人員已無法記憶當時上訴人有無持許順意之國民身分證正
本到該銀行辦理開戶。且上訴人亦不否認曾向許順意索取國民身分證正本辦理寺務。
其藉機影印或持許順意之國民身分證正本前往開戶，均不無可能。是原審雖未再函查
台中七信國光分社有關開戶手續應備之文件，與原判決認定之事實不生影響，自非適
法之第三審上訴理由。其餘上訴意旨所指，係就原審已明白論斷之事項及採證認事職
權之適法行使，徒憑己見，任意指摘，泛言原判決有應調查之證據未予調查及有適用
法則不當之違法，或為單純事實之爭辯，自非適法之第三審上訴理由，其就偽造文書
部分之上訴違背法律上之程式，應予駁回。上訴人牽連犯業務侵占及詐欺部分，原審
係依刑法第三百三十六條第二項、第三百三十九條第一項論處，核屬刑事訴訟法第三
百七十六條第三、四款之案件，牽連之偽造私文書部分上訴既不合法，自無從就該牽
連之業務侵占及詐欺部分併為實體上審理，依刑事訴訟法第三百七十六條規定，此部
分既經第二審判決，自不得上訴於第三審法院，上訴人復就此部分提起上訴，顯非適
法，應併予駁回。又本件既從程序上駁回上訴人之上訴，所為緩刑之聲請，自無從併
予斟酌，附此敘明。
據上論結，應依刑事訴訟法第三百九十五條前段，判決如主文。
中      華      民      國    九十二    年     十一     月     二十     日
                              最高法院刑事第六庭
                                  審判長法官  吳  雄  銘
                                        法官  池  啟  明
                                        法官  石  木  欽
                                        法官  郭  毓  洲
                                        法官  韓  金  秀
      右正本證明與原本無異
                                              書  記  官
中      華      民      國    九十二    年     十一     月    二十五    日
                                                                        Ｂ


司法院資訊處製作；財團法人民間司法改革基金會備份。
